【裁判字號】    99,行商訴,68
【裁判日期】    990826
【裁判案由】    商標評定
【裁判全文】
智慧財產法院行政判決
                                    99年度行商訴字第68號
                                      99年8月5日辯論終結
原      告  甲○○
訴訟代理人  許儱淳律師
            陳葳菕律師
被      告  經濟部智慧財產局
代  表  人  乙○○（局長）
訴訟代理人  丁○○
參  加  人  亞尼克子工房股份有限公司
代  表  人  丙○○
訴訟代理人  張勛杰律師
複 代 理人  張藝騰律師
上列當事人間因商標評定事件，原告不服經濟部中華民國99年1
月27日經訴字第09906050990號訴願決定，提起行政訴訟。本院
判決如下：
    主  文
原告之訴駁回。
訴訟費用由原告負擔。
    事實及理由
一、事實概要：
    原告於民國96年2 月12日以「尼克咖啡 The Naked Cafe 及
    圖」商標（圖樣中之「咖啡Cafe」不在專用之列）指定使用
    於商標法施行細則第13條所定商品及服務分類表第30類之「
    茶葉、咖啡、可可粉、咖啡豆、咖啡粉、咖啡製成之飲料、
    雪泥冰、沙拉醬、黑胡椒醬、蘑菇醬、沙拉用調味汁、調味
    用香料、咖啡用調味香料、糖、餅乾、穀製點心片、漢堡、
    三明治、墨西哥式潤餅、速食義大利麵商品。」，向被告申
    請註冊，經被告核准列為註冊第1284133 號商標（下稱系爭
    商標）。嗣參加人主張系爭商標與據以評定之註冊第
    1144520 號「亞尼克」商標（下稱據以評定商標）構成近似
    為由，以系爭商標之註冊有違商標法第23條第1 項第12款、
    第13款之規定，對之申請評定。案經被告審查，認系爭商標
    之註冊有違商標法第23條第1 項第13款之規定，以98年8 月
    12日中台評字第970097號商標評定書為系爭商標之註冊應予
    撤銷之處分。原告不服，提起訴願，經訴願決定駁回，原告
    猶未甘服，遂向本院提起行政訴訟。本院因認本件訴訟之結
    果對於參加人之權利或利益將有影響，乃依行政訴訟法第42
    條第1 項規定，依職權裁定命參加人獨立參加本件被告之訴
    訟。
二、本件原告主張：
  (一)依被告所公告之「商標混淆誤認之虞審查標準」可知，判斷
    商標有無混淆誤認之虞所應參考之因素，包括商標識別性之
    強弱、商標是否近似暨其近似之程度、商品或服務是否類似
    暨其類似之程度、先權利人多角化經營之情形、實際混淆誤
    認之情事、相關消費者對各商標熟悉之程度、系爭商標之申
    請人是否善意及其他混淆誤認之因素等八項因素。然本件之
    原處分及訴願決定違反上開「商標混淆誤認之虞審查標準」
    之部分，包括將系爭商標「尼克咖啡The Naked Cafe及圖」
    之中文字與英文字先予割裂判斷，復將「尼克咖啡」四個中
    文字再予割裂為「尼克」與「咖啡」兩部分而為判斷，另漏
    未審酌系爭商標之英文字體係以「馬蹄形n 」呈現「N 」之
    創意性內容，且未審酌系爭商標兼有中文形意、拼音性英文
    與特殊英文字體設計，理應於比對時，側重外觀、觀念之表
    達及參酌整體讀音，復以系爭商標所銷售之商品，非以「唱
    呼」為主要行銷方式，而原處分及訴願決定均未說明系爭商
    標是否能引起相關消費者混淆誤認之程度及有無實際混淆誤
    認之情事，且其所謂「系爭商標指定使用之商品，其原料、
    用途、功能大致相當，且常來自相同之產製業者」係欠缺具
    體證據為論斷基礎，自有違誤之處。
  (二)就商標之外觀而言：系爭商標係由「The Naked Cafe」及英
    文單字「naked 」（中文翻譯為裸露的、純真的）讀音直接
    翻譯而來，而「尼克」結合併同設計構成，整體予人極為特
    殊醒目之寓目印象，一般略通英文之普通人見到系爭商標，
    即將「naked 」等同於「尼克」。且系爭商標將橢圓外框、
    英文字The Naked Cafe、中文字「尼克咖啡」分別各占整區
    域三分之一，其中「咖啡」二字雖不專用，但視覺上一眼即
    見四個同樣大小、字體之「尼克咖啡」，一眼即知系爭商標
    係以咖啡著稱，是「尼克咖啡」四個中文字自不可分割認定
    。而據以評定商標「亞尼克」僅有三個中文字，別無其他圖
    樣。二商標於商標圖樣整體外觀上迥然有異，予人寓目印象
    之圖樣有別，客觀上無從僅析離系爭商標圖樣上之「尼克」
    二字，與據以評定商標之「亞尼克」加以單獨比對，否則即
    違反商標圖樣整體觀察原則。
  (三)就商標之觀念而言：系爭商標係英文字、中文字結合圖形之
    設計，據以評定商標係中文字之設計。二商標之中文部分，
    系爭商標雖有聲明不專用文字，惟二商標是否近似，仍應就
    包括聲明不專用之部分為整體比對，始符合商標審查整體觀
    察原則。然系爭商標之「尼克」係由英文字「naked 」直接
    翻譯而來，而「咖啡」二字雖不在專用之列，惟係一般人慣
    用於咖啡店、餐坊之名號，為市場上之一般用法，是「尼克
    咖啡」明顯予人咖啡店之認知印象；而據以評定商標「亞尼
    克」係自參加人之公司英文特取部分，乃「Yannick 」直接
    翻譯而來，其字面解釋似無任何意義，足見二商標在觀念上
    顯然不同。
  (四)就商標之讀音而言：系爭商標「尼克」與據以評定商標「亞
    尼克」之讀音不相同。訴願決定書認為據以評定商標於連貫
    唱呼之際，「亞」字發音略微模糊，而使系爭商標之讀音有
    同一系列之聯想。然據以評定商標係以「亞尼克」為其商標
    之識別部分，且其係「Yannick 」音譯而來，消費者於交易
    連貫唱呼之際，應以正確之中文讀音為準，則二商標是否近
    似，當非得繫於「亞」字發音模糊之錯誤前提，自難據主張
    據以評定商標權之保護範圍如此寬泛且無限延伸。且系爭商
    標所欲使用之商品，並非以「唱呼」為行銷方式，將讀音及
    諉稱讀音有發音模糊、引發混淆誤認之虞，自屬臆測之詞。
    是訴願決定顯有認定事實未依證據及違背法令之違誤等情。
    並聲明求為判決：1.撤銷訴願決定及原處分。2.被告對於註
    冊第1284133 號「尼克咖啡The Naked Cafe及圖」商標申請
    評定案，應依本件判決之法律見解另為處分。
三、被告則以：
  (一)就商標是否近似暨其近似之程度而言：系爭商標「尼克咖啡
    The Naked Cafe及圖」商標圖樣雖由外文「The Naked Cafe
    」及中文「尼克咖啡」上、下並列置於一橢圓形柜內所組成
    ，惟其中、外文置於圖樣中央且上、下並列，各為引人注意
    之主要識別部分，而其中文「尼克咖啡」中之「咖啡」乃所
    指定使用之咖啡商品名稱，自非識別商品來源之標誌，故系
    爭商標予消費者寓目印象深刻且作為辨識商品來源之部分應
    為中文字首「尼克」二字。系爭商標「尼克咖啡The Naked
    Cafe及圖」與據以評定商標「亞尼克」相較，二商標中文主
    要識別部分「尼克」與「亞尼克」僅一字之別，自外觀上整
    體觀察，有其相近之處，又於連貫唱呼之際，「亞尼克」中
    之「亞」字發音略為模糊，而以「尼克」較為引人注意，是
    二者在讀音上亦為相仿，若將其標示在相同或類似之商品或
    服務上，以具有普通知識經驗之消費者，於購買時施以普通
    之注意或連貫唱呼之際，易產生同一系列商標之聯想，應屬
    構成近似之商標，且近似程度高。
  (二)就服務是否類似暨其類似之程度而言：系爭商標指定於商標
    法施行細則第13條所定商品及服務分類表第30類之「茶葉、
    咖啡、可可粉、咖啡豆、咖啡粉、咖啡製成之飲料、雪泥冰
    、沙拉醬、黑胡椒醬、蘑菇醬、沙拉用調味汁、調味用香料
    、咖啡用調味香料、糖、餅乾、穀製點心片、漢堡、三明治
    、墨西哥式潤餅、速食義大利麵商品。」等商品，與據以評
    定商標所指定使用之「茶葉飲料、咖啡飲料、巧克力條、冰
    、調味品、果糖、蜂蜜、糖果、手工餅乾、泡芙、蛋糕、麵
    包。」等商品相較，其中茶葉、咖啡、餅乾等商品幾乎完全
    相同，其餘指定之商品於用途、功能亦大致相當，且常來自
    相同之產製業者，如標示相同或近似的商標，依一般社會通
    念及市場交易情形，易使一般商品消費者誤認其為來自相同
    或雖不相同但有關聯之來源，兩者屬同一或高度類似之商品
    。
  (三)原告主張系爭商標早於據以評定商標申請註冊日前即有使用
    之事實，然原告僅提出康百視雙語中部指南封面及第10頁、
    店面照片「尼克咖啡The Naked Cafe」開幕期間相關單據、
    康百視網路資料等資料，而無系爭商標商品實際銷售數量及
    範圍等資料以資參酌，難謂系爭商標業經廣泛使用，而無致
    相關消費者與據爭商標產生混淆誤認之虞。反觀據以評定商
    標業經參加人長期廣泛使用，已為相關事業或消費者所熟悉
    ，其為著名商標之事實，經被告以中台異字第G00950903 號
    商標異議審定書認定在案，其較系爭商標為消費者所熟悉，
    應給予較大之保護。衡酌系爭商標與據以評定商標構成近似
    ，且指定使用之服務屬高度類似，客觀上相關消費者可能誤
    認二商標之服務為同一來源，或者誤認二商標之使用人間存
    在關係企業、授權關係、加盟關係或其他類似關係而產生混
    淆誤認情事，是以系爭商標之註冊，應有商標法第23條第1
    項第13款規定之適用等語，茲為抗辯。並聲明駁回原告之訴
    。
四、參加人主張：
  (一)原告主張被告將系爭商標之圖形與外文及咖啡二字切割出主
    要部分為中文「尼克」，再與據以評定商標比對，違反整體
    觀察原則。惟判斷商標是否構成近似，應以商標主要部分對
    整體商標印象所產生之影響來判斷，亦即以消費者透過商標
    主要部分而對整體商標所產生之認知來判斷。本件系爭商標
    係由外文和中文所組成，然外文部分所佔面積至多僅為三分
    之一，並不明顯，且系爭商標之外文「The 」、「Naked 」
    、「Cafe」均為國人所常見之英文字，原告亦承該上開英文
    字乃屬通俗之英文字，而三個英文單字合併起來係指「裸體
    咖啡館」，顯係用以吸引消費者注意之廣告或宣傳用語，並
    無法作為識別服務來源之標誌。又系爭商標之中文「咖啡」
    二字為說明性文字，並不具識別性，故原告聲明不專用。是
    系爭商標予以消費者深刻印象且作為辨識商品來源之部分為
    「尼克」二字，被告排除掉系爭商標中不具識別性部分後，
    針對主要部分來觀察對整體商標印象究產生何種影響，並未
    違反整體觀察原則。
  (二)系爭商標之「The Naked Cafe」英文翻譯為「裸體咖啡館」
    ，一般消費者見此三個英文單字，僅認為是吸引消費者目光
    之噱頭、手段，故其不具任何識別性。又系爭商標之中文部
    分「尼克咖啡」係「The Naked Cafe」音譯而來，乃藉由系
    爭商標英文部分加強消費者對系爭商標中文部分之注意，然
    此無助於相關消費者區辨系爭商標與據以評定商標間之關係
    ，是二商標仍有產生混淆誤認之虞。再者，系爭商標所指定
    之商品乃「茶葉、咖啡、餅乾、三明治」等，是以「咖啡」
    二字只會被視為針對商品的說明性文字，並不會使系爭商標
    在觀念上形成新內涵。且二商標所指定之商品，為完全相同
    或用途及功能高度雷同，倘有近似商標，依一般社會通念及
    市場交易情形，足使商品消費者誤認其為來自相同或雖不相
    同但有關聯之來源，而產生商標混淆誤認之情事。並聲明駁
    回原告之訴。
五、茲依上開當事人之陳述內容，可知本件主要之爭點乃為：系
    爭商標「尼克咖啡The Naked Cafe及圖」與據以評定商標「
    亞尼克」商標相較是否具有識別性，足以使相關消費者認識
    其為表彰商品來源、品質、信譽之識別標識，而無商標法第
    23條第1項13款規定之適用？茲分述如下：
  (一)按商標相同或近似於他人同一或類似商品或服務之註冊商標
    或申請在先之商標，有致相關消費者混淆誤認之虞者，不得
    註冊，商標法第23條第1 項第13款定有明文。上開規定所謂
    「有致相關消費者混淆誤認之虞」者，係指兩商標因相同或
    構成近似，致使同一或類似商品或服務之相關消費者誤認二
    商標為同一商標，或雖不致誤認二商標為同一商標，但極有
    可能誤認二商標之商品或服務為同一來源之系列商品或服務
    ，或誤認二商標之使用人間存在關係企業、授權關係、加盟
    關係或其他類似關係而言。而判斷有無混淆誤認之虞，則應
    參酌商標識別性之強弱、商標之近似及商品或服務類似等相
    關因素之強弱程度、相互影響關係及各因素等綜合認定是否
    已達有致相關消費者產生混淆誤認之虞，合先敘明。
  (二)查本件原告於96年2 月12日以「尼克咖啡The Naked Cafe及
    圖」（商標圖樣中之「咖啡CAFE」聲明不在專用之列）商標
    ，指定使用於商標法施行細則第13條所定商品及服務分類表
    第30類之「茶葉、咖啡、可可粉、咖啡豆、咖啡粉、咖啡製
    成之飲料、雪泥冰、沙拉醬、黑胡椒醬、蘑菇醬、沙拉用調
    味汁、調味用香料、咖啡用調味香料、糖、餅乾、穀製點心
    片、漢堡、三明治、墨西哥式潤餅、速食義大利麵商品。」
    等商品，向被告申請註冊。經查，原告系爭商標係以外文「
    The naked Cafe」，其下列有中文「尼克咖啡」，再於外環
    以橢圓形之雙環圈環繞構成（參附表附圖1 所示），而參加
    人據以評定商標則為單純中文字「亞尼克」三字（參附表附
    圖2 所示），比較二者外觀而言，雖僅有其中「尼克」二中
    文字相同，其餘並不相同。惟據以評定商標係指定使用在「
    茶葉飲料、咖啡飲料、巧克力條、冰、調味品、果糖、蜂蜜
    、糖果、手工餅乾、泡芙、蛋糕、麵包。」等商品，其中茶
    葉、咖啡、餅乾等商品幾乎完全相同，其餘指定之商品於用
    途、功能亦大致相當，且常來自相同之產製業者，是以若以
    二商標所指定使用之商品或服務為比較對象，二者之性質、
    內容，依一般社會通念及市場交易情形，確屬相同或近似。
    換言之，本件系爭商標與據以評定商標二者之消費者及市場
    範圍應屬完全相同，是以，消費者在異時異地乍然見聞此二
    商標時，確可能會產生此二商標為來自相同或雖不相同但有
    關聯之來源之疑慮。原告雖主張系爭商標中「Naked 」一字
    與「尼克」相互輝映，予人極為特殊醒目之寓目印象，一般
    略通英文之普通人見到系爭商標，即將「naked 」等同於「
    尼克」，就整體觀察，予消費者不可分割之觀感，而據以評
    定商標「亞尼克」僅有三個中文字，別無其他圖樣。二商標
    於商標圖樣整體外觀上迥然有異，予人寓目印象之圖樣有別
    云云。惟查，我國國人於日常生活中認知商標時，倘其中列
    有中文字樣，習慣上均以讀取中文為先，再以其他文字判斷
    在後，系爭商標與據以評定商標既均有「尼克」二字，而據
    以評定商標於「尼克」二字前所多出之「亞」字於讀音上又
    屬輕音，如同國人習慣以「阿X 」方式稱呼人名一般，此一
    「亞」或「阿」字往往容易因發音方式遭忽視，常非做為識
    別名稱之主要依據，是以非無可能在判斷上，仍會以「尼克
    」二字為主要之判斷依據，此尤其在唱呼之際最為明顯。是
    原告主張系爭商標與據以評定商標並無足使相關消費者產生
    混淆誤認之虞情形，應非事實。
  (三)又本件據以評定商標已經參加人使用多年，其所販售之商品
    復屢經報章雜誌報導，且經被告於另案以中台異字第G00950
    903 號商標異議審定書認定屬著名商標，以原告系爭商標與
    據以評定商標所指定使用之商品及服務既屬雷同，且其相關
    消費者復屬重疊之情形下，顯然據以評定商標之消費者較知
    悉據以評定商標之存在。反觀原告自行政爭訟程序迄今，僅
    提出康百視雙語中部指南封面及第10頁、店面照片「尼克咖
    啡The Naked Cafe」開幕期間相關單據、康百視網路資料等
    資料，而無系爭商標商品實際銷售數量供參，是就系爭商標
    與據以評定商標二者而言，自應以據以評定商標應受較大之
    保護。系爭商標既有可能致相關消費者產生混淆誤認之虞，
    或對其來源產生相同或雖不相同但有關聯之誤認，本院審酌
    二商標識別性之強弱、兩者之近似程度及商品或服務高度雷
    同等相關因素之強弱程度、以及此二商標屬於相互競爭影響
    關係等因素，認原告系爭商標確有違反商標法第23條第1 項
    第13款規定情形，應不許其註冊。
六、綜上所述，被告依首揭規定，為應不准註冊之處分，並無不
    合。訴願決定予駁回，亦無違誤，均應予以維持。本件原告
    訴請撤銷原處分及訴願決定，並請求被告就系爭商標應作成
    准予註冊之行政處分，為無理由，應予駁回。
七、本件事證已明，兩造其餘主張或答辯，已與本院判決結果無
    影響，爰毋庸一一論列，併此敘明。
據上論結，本件原告之訴為無理由，爰依智慧財產案件審理法第
1 條、行政訴訟法第98條第1 項前段，判決如主文。
中    華    民    國    99    年    8     月    26    日
                    智慧財產法院第一庭
                          審判長法  官  李得灶
                                法  官  林欣蓉
                                法  官  汪漢卿
以上為正本係照原本作成。
如不服本判決，應於送達後20日內，向本院提出上訴狀並表明上
訴理由，如於本判決宣示後送達前提起上訴者，應於判決送達後
20日內補提上訴理由書（須按他造人數附繕本）。
中    華    民    國    99    年    8     月    26    日
                                書記官  邱于婷


司法院資訊處製作；財團法人民間司法改革基金會備份。
